最高法院刑事判決　　　　　　　一○○年度台上字第六一九號
上　訴　人　俊國
選任辯護人　高進棖律師 
上　訴　人　銓勝
選任辯護人　楊玉珍律師
　　　　　　王炳輝律師　 
上列上訴人等因貪污案件，不服台灣高等法院台中分院中華民國
九十九年八月十八日第二審更審判決（九十九年度上更(二)字第七
八號，起訴案號：台灣彰化地方法院檢察署九十四年度偵字第九
五四三號、九十五年度偵字第四二九二號），提起上訴，本院判
決如下：
    主  文
原判決撤銷，發回台灣高等法院台中分院。
    理  由
本件原判決維持第一審依牽連犯關係，從一重論處上訴人俊國
共同連續依據法令從事公務之人員，利用職務上之機會，詐取財
物罪刑；論處上訴人銓勝與依據法令從事公務之人員，共同連
續利用職務上之機會，詐取財物罪刑之判決，駁回上訴人等在第
二審之上訴，固非無見。
惟查：(一)、犯罪事實之認定，應憑證據，如未能發見相當之證據
，自不能憑空推測，以為裁判之基礎。按業務費之核銷，祇須本
諸公款公用，符合使用於「因公」招待、餽贈及相類之酬應、獎
賞、捐輸等目的均屬之。至是否私用而與公務無涉，因攸關業務
費之報支核銷是否成立犯罪，自應依積極之證據證明，不得以推
測之詞入人於罪，或以被告之反證或辯解不成立，即持為認定犯
罪之論據。原判決既認定時任彰化縣員林鎮（下稱員林鎮）鎮長
之銓重（經原審另案判決）確有於其附表（下稱附表）一編號
2.至4.，附表二編號1.、2.、編號3.之新台幣（下同）二萬二千
元、編號4.，附表三編號1.至3.，附表四編號1.之三千三百元、
編號2.、編號3.之二千八百三十五元及二千三百五十元部分所載
時、地用餐消費之事實，惟原審並未傳訊銓重或調查其他相關
證據以究明各該次之餐飲消費，是否概與公務無關而純然為銓
重所私用，僅憑員林鎮公所據以核銷上開發票（收據）之簽呈、
黏貼憑證用紙及各該餐廳之日記帳、應收帳款帳冊及訂桌簿等資
料，均查無各該簽呈所指之用餐紀錄，就銓重被訴與本案相關
之貪污等案件始終未見所載餐會係基於何種公務而舉辦、用餐之
明確證據等情，即遽謂各該次之用餐消費如確與公務有關，大可
如實申報，何須虛擬用餐日期與名目，或以違於常情之拆帳方式
為報銷等推測之詞，用以反證各該次之餐費悉為銓重之私人消
費，而令當時擔任員林鎮公所秘書室主任、負責報銷業務之俊
國同負貪污治罪條例第五條第一項第二款利用職務上機會詐取財
物罪責（見原判決第四六頁(二)），其採證難謂為適法；且稽諸原
審筆錄之記載，固載有提示卷附原審九十八年度上更(一)第二００
號銓重案之判決書及相關資料踐行調查程序，惟似無所謂該案
相關資料在卷，而原審審判筆錄復無該項資料內容之記載（見更
(二)審卷第二二五頁）。所載如果無訛，原判決泛謂已審酌銓重
被訴貪污案卷，且「始終未見所載餐會係基於何種公務而舉辦、
用餐之明確證據」等情，作為判斷上情之依據，併有與卷內資料
不相適合之違法。(二)、犯罪事實應依證據認定，有罪之判決書，
應於理由內記載認定犯罪事實所憑之證據及其認定之理由，否則
即有理由不備之違法。(1)原判決事實欄記載銓重自民國九十一
年三月一日起任員林鎮鎮長，俊國係員林鎮公所秘書室主任，
均為依據法令從事公務之人員，與銓重之胞兄銓勝基於詐取
公有財物、公務員登載不實文書並持以行使之概括犯意聯絡，有
所載共同詐取如其附表一至四所示私人消費之款項（犯罪行為人
、簽呈所載用餐日期、金額、發票號碼、簽呈所載用餐名目、實
際用餐情形及金額與審核人員均如各附表所載）等情，而論以
俊國、銓勝貪污治罪條例第五條第一項第二款利用職務上機會
詐取財物罪及牽連犯刑法第二百十六條、第二百十三條行使公文
書不實登載等罪，並與銓重為共同正犯（見原判決第四六頁(二)
至第四七頁）。但就俊國、銓重如何係依據法令從事公務之
人員，於理由內未說明其所憑之證據及認定之理由，自有理由不
備之違法。(2)依原判決認定之事實，附表一編號1.之費用係銓
勝於九十一年七月五日宴請員林西南扶輪社社友至候時機餐廳用
餐之私人消費，並由該餐廳開立號碼「ＰＢ00000000」
之統一發票，再由銓勝轉交其子持交俊國以公費核銷等情，
理由內說明候時機餐廳九十一年之日記帳並非該餐廳自行製作，
而係委託會計業者製作，則該日記帳有關日期之記載是否可信，
即存疑義等旨，並以之指駁銓勝於原審之辯護人依憑卷附候時
機餐廳之函文為據，主張該發票之交易日既為九十一年八月十日
，即與銓勝無涉之辯解，為不足採憑之理由（見原判決第十三
頁(2)至第十四頁第一行）。然就認定候時機餐廳九十一年之日記
帳係委託會計業者製作之事實，並未說明所憑之證據及認定之理
由，同有理由不備之可議。本院前次發回意旨業已指明，原判決
仍未就此調查審認，並於理由內予以說明，致違法情形依然存在
。(三)、刑法第二百十六條、第二百十三條之行使公務員登載不實
文書罪，以公務員明知為不實之事項，在其職務上所掌公文書，
有為虛偽不實之登載行為，且足以生損害於公眾或他人為構成要
件。此項「足以生損害於公眾或他人」之構成犯罪事實，不僅事
實欄應明白認定，且須於理由內說明其所憑之依據，方足資以論
罪科刑。原判決雖於事實欄記載俊國、銓勝與銓重基於公
務員登載不實文書後持以行使之概括犯意聯絡，由俊國負責將
所載銓勝或銓重之私人消費辦理核銷，製作或命具行使公務
員登載不實文書概括犯意聯絡之周厚賢（經判處罪刑確定）及其
他不知情之蘇文宏等員林鎮公所職員，製作如各附表所示內容不
實之簽呈，再將所載發票（收據）粘貼「員林鎮公所粘貼憑證用
紙」之原始憑證欄內，並虛偽登載如各附表所載不實之事由，轉
送員林鎮公所財政及會計單位審核而行使撥付款項，足以生損害
於員林鎮公所對於公款核銷管理之正確性等情；但理由內並未說
明如何認定上訴人等上揭之行為，足以生損害於員林鎮公所對於
公款核銷管理之正確性之理由，亦有判決理由欠備之違失。(四)、
事實認定與理由說明不相一致，或事實、理由欄內之記載，前後
齟齬，均屬判決所載理由矛盾，其判決當然為違背法令。依原判
決認定之事實，俊國及銓重基於犯意之聯絡，將附表二編號
2.銓重於「九十一年十二月十一日」之私人消費一萬九千零五
十元，偽造簽呈用餐日期為同年月十三日而詐領該筆款項（見原
判決第五六頁）；惟理由內說明經比對昇財麗禧酒店股份有限公
司提供之應收帳款明細及傳票等資料，「九十一年十二月十二日
」該酒店並無員林鎮公所該筆消費為其論據（見原判決第二十頁
第八、九行）。則原判決關於認定涂銓重於九十一年十二月十一
日之該筆私人消費，其事實之認定與理由之說明，前後齟齬，難
謂無證據上理由矛盾之違法。(五)、審理事實之法院，對於案內一
切證據，除認為不必要者外，均應詳為調查，然後基於調查所得
之心證，以為判斷事實之基礎，如有應行調查之證據未經依法調
查，或證據雖已調查而其內容尚未明瞭者，即與未經調查無異，
遽行判決，即屬刑事訴訟法第三百七十九條第十款所稱之當然違
背法令。依原判決之記載俊國、銓勝始終否認有附表一編號
5.銓勝以個人消費令俊國以員林鎮公所公帳核銷之犯行，
銓勝並辯稱該次餐費係立仁慈善會於九十一年十月十一日在候時
機餐廳召開理監事會議之支出，鎮長銓重確有蒞臨指導，並指
示該次會議之費用由公所支付；俊國同辯稱銓重有以鎮長身
分蒞臨會議並致詞、頒獎，屬銓重從事公務之活動，所應許該
次消費由公所支付，乃地方制度法賦予行政機關首長行政裁量之
權限，其依照銓重指示辦理核銷，無不法意圖等情。理由內則
以「倘若該筆餐費係鎮長銓重當場承諾由員林鎮公所以公費補
助，因員林鎮公所本即編有對社會團體之補助預算，銓重大可
於餐廳持發票向員林鎮公所請款時，指示相關人員依法核銷，何
須由銓勝於消費二個月後先行付款，再將發票交由俊國以不
實名義辦理核銷」等旨為據，而為不利於俊國、銓勝之認定
（見原判決第十九頁(2)）。惟原判決既認定員林鎮公所本即編有
對社會團體之補助預算，銓重且已證稱確有承諾以公費補助該
筆餐費（見原判決第十九頁(3)），則銓重究否以鎮長身分參加
立仁慈善會該次理監事會議？其所為蒞臨、致詞或頒獎等行為，
與員林鎮公所對社會團體之補助之核准有否具關聯性？與判斷
俊國、銓勝上揭銓重有以鎮長身分蒞臨會議並致詞、頒獎，
屬從事公務之活動，渠等無不法之意圖等辯解是否可採，非無關
聯。乃原判決未為詳求，遽以政府機關相關款項收支均有其會計
科目及列管金額，並非可憑首長個人意志任意花用（見原判決第
十九頁倒數第四行以下），而為不利俊國、銓勝之認定，自
嫌速斷。(六)、審理事實之法院，對於被告有利及不利之證據，應
一律注意，詳為調查，綜合全案證據資料，本於經驗及論理法則
以定其取捨，並將取捨證據及得心證之理由於判決內詳為說明。
故有罪判決書對於被告有利之證據，如不加採納，必須說明其不
予採納之理由，否則即有判決不備理由之違法。原判決認定上訴
人等有詐領附表一編號1.用餐費用之犯行，依理由之說明，係依
憑證人程慧娟、翟珮琳於第一審關於該筆簽單係於九十一年八月
五日送至大東海補習班向銓勝請款之證詞為其部分論據（見原
判決第九頁倒數第二行以下至第十頁第三行），並據此憑認銓
勝於當日收受請款發票後即交由其子持交俊國以員林鎮公所公
款辦理核銷（見原判決第十頁倒數第五行以下至第十一頁第一行
）。然銓勝否認有該筆帳款，稽之卷證，證人蕭素珍於更(二)審
時證稱：「（你在九十一年六月底結束營業後，還有無補習班人
員留下來繼續處理結束營業的事？）沒有，因為補習班的制度是
配合學校，學校六月份就結束，所有我們的業務在六月就結束」
「（在六月底之後，補習班就完全沒有人？）是。撤銷執照是我
去縣政府辦的。」（見更(二)審卷第一五九頁背面）如果無訛，蕭
素珍似證稱大東海補習班早於九十一年六月間即因撤銷執照結束
營業，且無人員留守處理，則翟珮琳證述於同年八月五日將請款
發票送至大東海習班一節，與上揭證詞即有齟齬，實情如何，自
有究明釐清之必要，且蕭素珍之證詞似屬對上訴人等有利之證據
，原判決未敘明何以不足採信之理由，遽採程慧娟、翟珮琳之證
詞而為不利於上訴人等之認定，同有判決不備理由及證據調查未
盡之違法。(七)、刑事訴訟法第一百五十九條第一項傳聞排除法則
明定，被告以外之人於審判外之言詞或書面陳述，除法律有規定
者外，不得作為證據。而被告以外之人於檢察事務官、司法警察
（官）調查中所為之審判外陳述，既與傳聞證據例外之規定不符
，並不生原始陳述人因已於審判中結證並受被告之詰問，即得謂
其先前於檢察事務官、司法警察（官）調查中所為之陳述當然具
備證據適格之要件。卷附證人即同案被告俊國、周厚賢於法務
部調查局中部地區機動工作組（下稱調查局）之審判外之陳述，
銓勝之辯護人於原審已爭執其證據能力（見更(二)審卷第一二五
頁），原判決就所引俊國在調查局關於銓重交代銓勝在外
餐廳之消費可以鎮公所公費核銷，其即依指示辦理以外之陳述，
及周厚賢在調查局之證言，則謂因業於第一審時進行詰問程序，
賦予上訴人等及其等辯護人反對詰問之機會為證述，該二人在調
查局之審判外陳述，應有證據能力等旨（見原判決第六頁倒數第
九行以下），要屬無據，原判決憑此認定上訴人等上揭犯行（見
原判決第十二頁第十八行以下、第十六頁(1)、第十七頁倒數第八
行以下、第四二頁第十五行以下），自有採證認事之違誤。俊
國、銓勝上訴意旨均指摘原判決不當，非無理由，應認仍有發
回更審之原因。原判決不另為無罪諭知部分，基於審判不可分原
則，應併予發回。
據上論結，應依刑事訴訟法第三百九十七條、第四百零一條，判
決如主文。
中    華    民    國  一○○  年    二    月    十    日
                      最高法院刑事第九庭
                          審判長法官  石  木  欽  
                                法官  洪  佳  濱  
                                法官  韓  金  秀  
                                法官  段  景  榕  
                                法官  周  煙  平  
本件正本證明與原本無異
                                      書  記  官  
中    華    民    國  一○○  年    二    月   十四   日
                                                      Q